臺灣基隆地方法院民事判決
110年度訴字第378號
原      告  朱美園  


訴訟代理人  蔡育盛律師
複  代理人  沈宏儒律師
被      告  王建鈞  

            王品灃  

            王小雯  

上列當事人間所有權移轉登記事件，本院於民國110年10月26日
言詞辯論終結，判決如下：
    主      文
被告應將如附表所示之不動產所有權移轉登記予原告。
訴訟費用新臺幣壹萬柒仟零參拾捌元由被告連帶負擔。
    事實及理由
壹、程序方面
一、按「當事人死亡者，訴訟程序在有繼承人、遺產管理人或其
    他依法令應續行訴訟之人承受其訴訟以前當然停止。」「第
    一百六十八條至第一百七十二條及前條所定之承受訴訟人，
    於得為承受時，應即為承受之聲明。」民事訴訟法第168條
    、第175條第1項分別定有明文。本件訴訟進行中，被告王玉
    蘭於民國110年7月27日死亡，子女王建鈞、王品澧、王小雯
    為王玉蘭之繼承人，此有繼承系統表及戶籍謄本在卷足稽，
    原告乃於同年8月27日具狀聲明由王建鈞、王品澧、王小雯
    承受王玉蘭之訴訟，於法有據，應予准許。
二、被告王小雯、王建鈞經合法通知，未於言詞辯論期日到場，
    核無民事訴訟法第386條各款所列情形，爰依民事訴訟法第3
    85條第1項前段之規定，准原告到場之訴訟代理人聲請，由
    其一造辯論而為判決。
貳、實體方面　　　　
一、原告起訴主張：
(一)原告朱美園為大陸地區人士，來台之初即有久住之意思，乃
    於101年11月24日以新臺幣(下同)162萬元購置如附表所示之
    不動產(下稱系爭不動產)，惟因當時尚未獲大陸地區人民取
    得臺灣地區不動產之許可，乃與配偶即被告王建鈞商議，由
    被告王建鈞之母王玉蘭擔任出名人，並於102年3月19日與王
    玉蘭訂定「以第三人為登記名義人聲明書」(下稱登記名義
    人聲明書)，約定就系爭不動產成立借名登記關係，復於同
    年4月3日將系爭不動產登記於王玉蘭名下。嗣後系爭不動產
    之社區管理費用悉由原告支付，系爭不動產之地價稅、房屋
    稅繳款單亦寄送至原告於高雄市之住址，並由原告支付。
(二)原告現已取得中華民國國籍，未免將來系爭不動產所有權發
    生爭議，乃於110年6月24日以台北信維郵局第010054號存證
    信函(下稱110年6月24日存證信函)向王玉蘭為終止借名登記
    之意思表示及請求協同辦理系爭不動產所有權移轉登記之通
    知，並於同年7月6日送達王玉蘭。詎王玉蘭遲未依約辦理系
    爭不動產之所有權移轉登記，原告與王玉蘭間就系爭不動產
    之借名登記契約既業經終止，嗣王玉蘭於110年7月27日死亡
    ，被告王建鈞、王品澧、王小雯為王玉蘭之繼承人，即負有
    移轉系爭不動產所有權登記予原告之義務，且被告自原告終
    止借名登記契約之時起，即受有利益，並令原告無法行使所
    有權而受有損害，依最高法院102年度台上字第2399號判決
    意旨，當認屬民法上所謂不當得利。為此，爰依民法第179
    條及第767條第1項之規定，提起本件訴訟。併聲明：被告應
    將系爭不動產之所有權移轉登記予原告。
二、被告部分：
(一)被告王建鈞未於言詞辯論期日到場，亦未提出準備書狀作何
    聲明或陳述。　　
(二)被告王品澧則求為判決：原告之訴駁回。其答辯意旨略以：
　⒈王玉蘭於102年4月3日即登記為系爭不動產之所有權人，有土
    地及建物登記第二類謄本在卷可稽，且為兩造所不爭執，王
    玉蘭即為系爭不動產之適法所有權人，原告否認上開事實而
    主張系爭不動產為其所有，僅係借名登記予王玉蘭，依民法
    第759條之1第1項及民事訴訟法第277條之規定，此變態之事
    實自應由原告負舉證責任。另依最高法院99年度重上字第45
    號判決意旨，借名登記契約之成立，須有當事人約定一方所
    有財產以他方之名義登記，然仍由自己管理、使用，則主張
    借名登記關係存在之人，應就其要件事實負有舉證之責，或
    就借名財產之權利及義務向由借名人享受及負擔之間接事實
    為相當之證明。
　⒉原告主張其為系爭不動產之實質所有權人，雖提出不動產買
    賣意願書暨買賣契約書、價金履約保證書、合作金庫銀行匯
    款申請書代收入傳票、提前交屋切結書、新北市政府102年2
    月25日北府地籍字第1021299302號函(下稱新北市政府102年
    2月25日函)等件資料為證。惟就系爭不動產之資金來源是否
    為王玉蘭所出，而僅由原告出面處理系爭不動產買賣登記事
    宜一節，亦非無疑；復被告就原告與王玉蘭間之協議均不清
    楚，亦未曾聽聞王玉蘭提及此事，且王玉蘭晚年受失智症所
    苦，被告無從向王玉蘭確認原告主張是否屬實。此外，被告
    於整理王玉蘭所遺留之文件時，亦發現多張關於系爭不動產
    之法務部行政執行署宜蘭分署通知、新北市政府稅捐稽徵處
    106年房屋稅稅額繳款書及新北市政府稅捐稽徵處105年、10
    6年、108年地價稅繳款書，且前開繳款書均蓋有收款章，足
    證原告主張系爭不動產之房屋、土地稅賦均由其繳納一節，
    尚與事實相違。是原告主張其為系爭不動產之所有權人，僅
    借名登記於王玉蘭名下，實非無疑。
(三)被告王小雯雖未於言詞辯論期日到場，惟業據提出民事答辯
    書狀，求為判決：原告之訴駁回。另其答辯意旨與被告王品
    澧相同，不再贅載。
三、本院之判斷：
(一)原告主張其為系爭不動產之真正所有權人，然暫借名登記在
    被告之被繼承人王玉蘭名下，且系爭不動產之所有權狀現仍
    為原告占有管理中等情，惟被告王品澧、王小雯否認原告與
    王玉蘭間就系爭不動產有借名登記契約存在，並以上開情詞
    置辯，是本件爭點僅為：原告與被告之被繼承人王玉蘭間就
    系爭不動產是否確有借名登記契約存在？茲析述如下：
  ⒈按當事人主張有利於己之事實者，就其事實有舉證之責任。
    民事訴訟法第277條前段定有明文。次按借名契約，係指當
    事人約定，一方(借名者)經他方(出名者)同意，而就屬於一
    方現在或將來之財產，以他方之名義，登記為所有人或其他
    權利人，但無使他方取得實質所有權或其他權利之意思。再
    者，當事人對於契約必要之點意思表示一致，契約始能成立
    ，此觀諸民法第153條規定可明。是主張借名登記契約存在
    者，自應就雙方有借名登記意思表示互相一致之要件負舉證
    之責。本件原告主張其係系爭不動產之真正所有權人，然暫
    借名登記在被告之被繼承人王玉蘭名下等情，業據提出系爭
    不動產之土地及建物登記第二類謄本為證，然被告既否認原
    告與被告之被繼承人王玉蘭間就系爭不動產有借名登記契約
    關係存在一節，原告自應就其所主張利己之積極事實，負舉
    證之責任。
  ⒉原告就此提出系爭不動產買賣契約書1件、合作金庫銀行匯款
    申請書代收入傳票3紙、成瑋不動產仲介經紀有限公司統一
    發票1紙等件為證，觀諸上開買賣契約書、匯款申請書代收
    入傳票、統一發票，原告於101年11月24日以原告名義與出
    賣人林玉娟等人訂立系爭不動產買賣契約書，嗣原告於101
    年11月30日匯款320,000元、102年1月21日匯款495,377元至
    兆豐國際商業銀行受託信託財產專戶、102年1月21日匯款80
    4,623元至出賣人林玉娟在聯邦商業銀行永吉分行開立之帳
    戶(以上3筆匯款合計162萬元即為系爭不動產之價款)、101
    年11月27日給付成瑋不動產仲介經紀有限公司服務費32,400
    元，顯係原告為買受系爭不動產所支付之價金及仲介報酬。
    原告既為系爭不動產買賣契約之買受人，且實際支付價款及
    仲介報酬，可認原告確為系爭不動產之真正買受人。
  ⒊復觀諸原告提出之新北市政府102年2月25日函及被告之被繼
    承人王玉蘭於102年3月19日簽立之登記名義人聲明書，原告
    之代理人陳秉政曾函詢新北市政府關於大陸地區人民即原告
    申請取得系爭不動產一事，經新北市政府102年2月25日函覆
    以「……經核屬大陸地區人民在臺灣地區取得設定或移轉不動
    產物權許可辦法第2條第3款規定之情形，不予許可。」等語
    ，原告嗣於102年3月19日與被告之被繼承人王玉蘭簽立登記
    名義人聲明書，其上明載「茲指定王玉蘭……為登記名義人，
    登記名義人應與買方(即原告)負連帶履行本契約之義務。(
    末尾分別有原告及王玉蘭之簽名、印文及簽章日期)。」等
    語，原告並於110年9月28日言詞辯論期日當庭提出系爭不動
    產之土地、建物所有權狀原本，以證明系爭不動產之土地、
    建物所有權狀始終由原告占有保管中。再觀諸原告提出夢想
    家社區管理委員會之社區管理費收據3紙及新北市政府稅捐
    稽徵處109年地價稅繳款書、新北市政府稅捐稽徵處110年房
    屋稅繳款書各1紙(其中102年、103年房屋稅繳款書係於110
    年9月28日言詞辯論期日當庭提出，已於閱後發還)，可知系
    爭不動產於102年1月21日至同年3月31日、102年4至6月、10
    4年7至9月之社區管理費及102年、103年、110年房屋稅暨10
    9年地價稅均係由原告繳納，且系爭不動產之地價稅、房屋
    稅繳款單亦寄送至原告於高雄市之住址等情。益證原告前係
    因大陸地區人民依法不得登記為系爭不動產所有權人，乃以
    借名登記之方式，以被告之被繼承人王玉蘭為登記名義人。
  ⒋綜合上開原告提出之證據資料，本院認原告已就原告與被告
    之被繼承人王玉蘭間就系爭不動產存有借名登記契約之事實
    ，盡其舉證責任，基於舉證責任轉換之原則，應由被告就原
    告與被告之被繼承人王玉蘭間就系爭不動產不存有借名登記
    契約之事實，舉反證推翻之。惟被告就此並未能提出任何證
    據以實其說，僅抗辯系爭不動產有部分年度之房屋稅、地價
    稅是由王玉蘭繳納，且因部分年度之房屋稅、地價稅未依限
    繳納而遭法務部行政執行署宜蘭分署通知執行(108年稅執字
    第00000000號)，嗣由王玉蘭繳納等語，並提出法務部行政
    執行署宜蘭分署通知、新北市政府稅捐稽徵處106年房屋稅
    稅額繳款書、新北市政府稅捐稽徵處105年、106年、108年
    地價稅繳款書等件為證，惟此乃原告與王玉蘭於成立借名登
    記契約後，所生之繳稅或代繳等細微金錢之枝節事項，尚難
    資為原告與被告之被繼承人王玉蘭間就系爭不動產不存有借
    名登記契約之有利認定，被告之抗辯及舉證，自無可採。
(二)按「借名登記」者，謂當事人約定一方將自己之財產以他方
    名義登記，而仍由自己管理、使用、處分，他方允就該財產
    為出名登記之契約，其成立側重於借名者與出名者間之信任
    關係，在性質上應與委任契約同視，倘其內容不違反強制、
    禁止規定或公序良俗者，應賦予無名契約之法律上效力，並
    類推適用民法委任之相關規定(最高法院98年度台上字第990
    號判決意旨參照)。次按當事人之任何一方，得隨時終止委
    任契約，民法第549條第1項定有明文。原告與被告之被繼承
    人王玉蘭既就系爭不動產成立借名登記契約，業於前述，是
    依前開民法第549條第1項規定，原告自得隨時終止借名登記
    關係。而原告以110年6月24日存證信函向王玉蘭為終止借名
    登記之意思表示，並於同年7月6日送達王玉蘭，有110年6月
    24日存證信函、中華郵政掛號郵件收件回執等件在卷可參，
    原告與被告之被繼承人王玉蘭間之借名登記契約業已終止，
    被告三人既為被繼承人王玉蘭之繼承人，依民法第1148條第
    1項前段、第1153條規定，即負有返還系爭不動產予原告之
    義務。從而，原告依借名契約終止及不動產所有權返還之法
    律關係，請求被告移轉系爭不動產所有權予原告，為有理由
    ，應予准許。
四、綜上所述，原告依據借名契約終止及所有物返還請求權之法
    律關係，請求被告將系爭不動產所有權移轉登記予原告，自
    屬有據，應予准許。
五、訴訟費用即第一審裁判費17,038元由敗訴之被告連帶負擔。
六、據上論結，本件原告之訴為有理由，依民事訴訟法第385條
    第1項前段、第78條、第85條第2項、第87條第1項，判決如
    主文。
中　　華　　民　　國　　110 　年　　11　　月　　9 　　日
                  民事庭法  官  徐世禎
以上正本係照原本作成。
對於本件判決如有不服，應於收受送達後20日內向本院提出上訴
書狀，敘述上訴之理由，上訴於臺灣高等法院，並按他造當事人
之人數附具繕本。如委任律師提起上訴者，應一併繳納上訴審裁
判費。
中　　華　　民　　國　　110 　年　　11　　月　　9 　　日
                        書記官  張雅婷
附表：110年度訴字第378號（所有權人：王玉蘭）         編  號   土         地         坐         落     地  目  面    積 權利範圍  縣  市 鄉鎮市區   段 小段   地    號   平方公尺  １ 新北市 萬里區 中萬里加投段 龜吼小段 0000-0000 建 5,860.00 10000分之19 ２ 新北市 萬里區 中萬里加投段 龜吼小段 0000-0000 建 73.00 10000分之19 

編    號   建   號    基地坐落 -----------------    建物門牌 建築式樣主要建築材料及房屋層數 建物面積（平方公尺）  權利範圍     樓  層  面  積  合           計  附屬建物主要建築   材料及用途  １ 00000-000 新北市○○區○○里○○段○○○段000000000地號  ----------------- 玉田2之3號14樓之6 15層 鋼筋混凝土造 14層：32.87 合計：32.87 陽台：2.78 全部  備   考 共有部分：中萬里加投段龜吼小段00000-000建號，1,879.96平方公尺，權利範圍10000分之54。 共有部分：中萬里加投段龜吼小段00000-000建號，2,076.38平方公尺，權利範圍10000分之22。